【裁判字號】    94,訴,2379
【裁判日期】    950524
【裁判案由】    勞保
【裁判全文】
臺北高等行政法院判決
                                     94年度訴字第02379號
                              .
原      告  甲○○
訴訟代理人  丙○○
被      告  勞工保險局
代  表  人  乙○總經理）住同.
訴訟代理人  丁○○
            戊○○
上列當事人間因勞保事件，原告不服行政院勞工委員會中華民國
94年5 月20日勞訴字第0940009455號訴願決定（發文日期：94年
5月30日），提起行政訴訟。本院判決如下：
    主  文
原告之訴駁回。
訴訟費用由原告負擔。
    事  實
一、事實概要：
    原告原以臺北縣泥水業職業工會為投保單位，參加勞工保險
    為被保險人。原告以其罹患精神分裂症為由，於民國（下同
    ）93年2 月3 日（被告收文日期）檢據申請殘廢給付。案經
    被告審查，以原告係86年6 月5 日由中國化學製藥股份有限
    公司（下稱中國化學製藥公司）退保，至91年9 月20日始由
    臺北縣泥水業職業工會申報加保，其於86年10月16日即經診
    斷確定罹患精神分裂症，且於90年3 月5 日經鑑定為中度精
    神殘障並領有殘障手冊，停保期間之殘廢程度已符合勞工保
    險殘廢給付標準表第4 項第7 等級，本次申請時之殘廢程度
    仍未加重，乃以93年7 月14日保給殘字第09360501110 號函
    （下稱原處分）核定所請殘廢給付不予給付。原告不服，向
    勞工保險監理委員會申請審議，經該會以94年1 月18日93保
    監審字第3544號審定書駁回；原告仍不服，提起訴願遭決定
    駁回後，遂提起行政訴訟。
二、兩造聲明：
  (一)原告聲明：（原告未於言詞辯論期日到場，茲據其書狀所載
    ，記載其聲明及陳述）
    1.訴願決定、爭議審定及原處分均撤銷。
    2.被告應以依勞工保險條例第53條第1 項附表二給付標準表
    中第4 項規定，核付原告殘廢給付。
    3.訴訟費用由被告負擔。
  (二)被告聲明：如主文所示。
三、兩造之爭點：
  (一)原告主張：
    1.原告罹患精神疾病之傷病時間（84年6 月14日）及審定成
      殘之時間（92年12月18日）均在投保有效期間內，且後期
      經樂生療養院連續1 年之積極治療，始由醫師診斷症狀固
      定，無好轉之可能，符合勞工保險條例第19條、第53條、
      同條例施行細則第77條及第78條規定。就醫理而言，精神
      疾病間之病名互為因果，其差別在於程度不同，而予以適
      合、適量之藥劑及心理治療。故原告罹患精神疾病之時間
      應係於投保有效期間之妄想症，而非停保期間程度嚴重之
      精神分裂症。
    2.身心障礙手冊與勞工保險給付之審核標準全然不同，且綜
      觀勞工保險條例及同條例施行細則全無相關規定，故不能
      以核發殘障手冊之標準作為申請勞工保險給付之標準。
  (二)被告主張：
    本件據被告調取原告就診之馬偕紀念醫院（淡水院區）相關
    病歷及勞工保險殘廢診斷書等資料，一併送請專科醫師審查
    ，及勞工保險監理委員會亦送請特約專科醫師審查，意見均
    為原告86年10月16日當時殘廢程度已符合勞工保險殘廢給付
    標準表第4 項第7 等級，目前診斷已改善，但工作能力已無
    法恢復，其92年12月18日（即開具勞工保險殘廢診斷書時）
    ，應仍屬勞工保險殘廢給付標準表第4 項第7 等級。原處分
    以原告於86年10月16日經診斷確定為精神分裂症，且於90年
    3 月5 日領有中度精神障礙殘障手冊，故當時之殘廢程度已
    符合勞工保險殘廢給付標準表第4 項第7 等級，乃為停保期
    間之事故，應不予給付，又本次申請時之殘廢程度仍未加重
    ，故核定否准所請，依法並無不合。
    理  由
一、本件原告經合法通知，無正當理由未於言詞辯論期日到場，
    核無民事訴訟法第386 條各款所列情形，爰依行政訴訟法第
    218 條準用民事訴訟法第385 條第1 項前段，由被告聲請而
    為一造辯論判決。
二、原告主張：原告罹患精神疾病之傷病時間（84年6 月14日）
    及審定成殘之時間（92年12月18日）均在投保有效期間內，
    且後期經樂生療養院連續1 年之積極治療，始由醫師診斷症
    狀固定，無好轉之可能，故原告罹患精神疾病之時間應係於
    投保有效期間之妄想症，而非停保期間程度嚴重之精神分裂
    症，符合勞工保險條例第19條、第53條、同條例施行細則第
    77條及第78條規定。據此，依行政訴訟法第5 條第2 項及勞
    工保險條例第53條規定，求為判決如訴之聲明云云。
三、被告則以：原告於86年6 月5 日由前投保單位中國化學製藥
    公司申報退保，至91年9 月20日始由臺北縣泥水業職業工會
    申報加保，嗣於93年2 月3 日以罹患精神分裂症為由，檢件
    申請殘廢給付，案經被告審查，原告於86年10月16日經診斷
    確定為精神分裂症，且於90年3 月5 日領有中度精神障礙殘
    障手冊，故當時之殘廢程度已符合勞工保險殘廢給付標準表
    第4 項第7 等級，乃為停保期間之事故，應不予給付，又本
    次申請時之殘廢程度仍未加重，原處分否准所請，並無違誤
    ，求為判決駁回原告之訴等語。
四、按勞工保險條例第19條第1 項規定：「被保險人或其受益人
    ，於保險效力開始後，停止前發生保險事故者，得依本條例
    規定，請領保險給付。」第53條規定：「（第1項）被保險
    人因普通傷害或罹患普通疾病，經治療終止後，如身體遺存
    障害，適合殘廢給付標準表規定之項目，並經保險人自設或
    特約醫院診斷為永久殘廢者，得按其平均月投保薪資，依同
    表規定之殘廢等級及給付標準，1次請領殘廢補助費，殘廢
    給付標準表如附表二。（第2項）被保險人領取普通傷病給
    付期滿，或其所患普通傷病經治療1年以上尚未痊癒，如身
    體遺存障害，適合殘廢給付標準表規定之項目，並經保險人
    自設或特約醫院診斷為永不能復原者，得比照前項規定辦理
    。」第55條第8 款規定：「殘廢給付依左列規定，審核辦理
    之：…八、被保險人之身體原已局部殘廢，再因傷害或疾病
    致身體之同一部位殘廢程度加重者，一律依照殘廢給付標準
    表規定，按其加重後殘廢給付日數，發給殘廢給付。但原已
    局部殘廢部分，依殘廢給付標準表規定所核定之給付日數，
    應予扣除。…」勞工保險殘廢給付標準表「精神障害」系列
    第3 項規定：「精神遺存顯著障害，終身不能從事工作者。
    」為第3 等級殘廢，給付840 日；第4 項規定：「精神遺存
    顯障害，終身祗能從事輕便工作者。」為第7 等級殘廢，給
    付440 日。
五、原告於86年6 月5 日由中國化學製藥公司退保，至91年9 月
    20日始由臺北縣泥水業職業工會申報加保，其於86年10月16
    日即經診斷確定罹患精神分裂症，且於90年3 月5 日經鑑定
    為中度精神殘障並領有殘障手冊，此次於93年2 月3 日以其
    罹患精神分裂症為由，檢據申請殘廢給付等情，為兩造所不
    爭，並有勞工保險殘廢給付申請書、樂生療養院93年1 月16
    日出具之勞工保險殘廢診斷書、馬偕紀念醫院（淡水院區）
    93年4 月1 日出具之乙種診斷證明書、臺北縣政府93年3 月
    18日北府社障字第0930150000號函附原告之身心障礙者個案
    資料卡附原處分卷、加退保資料附本院卷可稽，為可確認之
    事實。
六、本件之爭執，在於原告91年9 月20日加保前已經診斷為罹患
    精神分裂症，其殘廢程度如何？加保生效後此次審定成殘之
    時點（92年12月18日）殘廢程度是否加重？經查：
  (一)依樂生療養院93年1 月16日掣給92年12月18日審定成殘之勞
    工保險殘廢診斷書記載：「傷病名稱：精神分裂症。治療經
    過：個案有被害妄想、幻聽、自言自語、社交職業功能退化
    等情況，曾在馬偕醫院住院，自民國91年12月23日起在本院
    門診追蹤治療。殘廢部位：腦部。精神遺存障害：多疑、焦
    慮、自言自語、妄想，職業功能、社交功能退化，經長期精
    神復健治療後，身體能力仍存，終身僅能從事輕便工作者。
    」依馬偕紀念醫院（淡水院區）93年4 月1 日出具之乙種診
    斷證明書記載：「病名：精神分裂症。個案首度於民國84年
    6 月14日於本院精神科門診治療，當時診斷為妄想症，之後
    曾分別於民國84年6 月23日至7 月26日及86年10月16日至11
    月24日接受住院治療，診斷修正為精神分裂症，之後未規則
    返診，最後一次門診就醫紀錄為93年3 月31日，並曾於民國
    91年9 月23日至急診就醫。」復參以馬偕紀念醫院（淡水院
    區）之病歷資料，可知原告於86年10月16日前，雖有妄想症
    ，但與其濫用安非他命有關，應以原告於馬偕紀念醫院（淡
    水院區）住院後停止使用安非他命後，診斷修正為精神分裂
    症之時點即86 年10 月16日為原告審定成殘日期，當時症狀
    即有自言自語、語無倫次、被害妄想、幻聽、多疑、焦慮、
    職業功能退化等症狀，足認精神遺存顯著障害，終身祗能從
    事輕便工作，其殘廢程度應為勞工保險殘廢給付標準表第4
    項第7 等級。又參以樂生療養院之病歷資料，原告91年12月
    23日在樂生療養院門診時之症狀，為精神分裂症、妄想型、
    自語、自笑，可在田裡幫忙工作，可知其殘廢程度應仍為勞
    工保險殘廢給付標準表第4 項第7 等級。而原告於90年3 月
    5 日經鑑定為中度精神障礙並領有身心障礙手冊，即表示功
    能減退，包括職業及社交功能，只能從事輕便工作，當時殘
    廢程度亦係符合勞工保險殘廢給付標準表第4 項第7 等級。
    此次審定成殘時點（92年12月18日）殘廢程度，以上開勞工
    保險殘廢診斷書、樂生療養院及馬偕紀念醫院（淡水院區）
    病歷資料綜合觀之，應仍係符合勞工保險殘廢給付標準表第
    4 項第7 等級，並未加重。何況，原告93年3 月31日於馬偕
    紀念醫院（淡水院區）門診之病歷資料，記載：86年因再次
    使用安非他命，住院，目前未再使用，也未有精神症狀出現
    ，精神狀況：外觀正常、態度合作、神智清楚、言語速度正
    常、有條理及切題，足見原告當時經治療後幾無任何精神疾
    病症狀，且言行舉止正常。
  (二)經被告將原告就診之馬偕紀念醫院（淡水院區）病歷資料及
    勞工保險殘廢診斷書，送請專科醫師審查意見略以：「其90
    年3 月5 日經鑑定為中度精神障礙並領有身心障礙手冊，…
    即表示功能減退，包括職業及社交功能，只能從事輕便工作
    ，當時殘廢程度已符合勞工保險殘廢給付標準表第4 項第7
    等級。患者治療不規則，多次住院、出院係未能按時服藥，
    目前診斷已改善，安非他命成癮緩解中…但其工作能力已無
    法恢復，故依殘障評估，只能做輕便工作，其殘廢程度符合
    勞工保險殘廢給付標準表第4 項第7 等級。」等語，及勞工
    保險監理委員會亦送請特約專科醫師審查意見略以：「個案
    於86年10月16日前，雖有精神症狀，但因與個案濫用安非他
    命有關，故仍以其住院後停止使用安非他命為其審定成殘日
    期，即86年10月16日，當時等級應為第4 項第7 等級無誤。
    就馬偕醫院病歷紀錄，93年3 月31日當時，個案幾無任何精
    神病狀，且言行舉止無異常，據醫理，個案所患之精神疾病
    經妥善治療後大多能回復至此情況，故推測92年12月18日（
    即開具殘廢診斷書時），應仍屬第4 項第7 等級。」等語，
    有審查意見附原處分卷、審定卷可稽，均認原告86年10月16
    日經診斷為罹患精神分裂症，當時殘廢程度應為勞工保險殘
    廢給付標準表第4 項第7 等級，此次92年12月18日審定成殘
    時之殘廢程度仍屬勞工保險殘廢給付標準表第4 項第7 等級
    ，並未加重。
  (三)原告雖主張：其於84年6 月14日經馬偕紀念醫院（淡水院區
    ）初診診斷為妄想症，92年12月18日經積極治療後，始由醫
    師出具勞工保險殘廢診斷書，其無論罹患精神疾病及審定成
    殘之時間點皆在投保有效期間內，應完全符合請領之資格云
    云。惟原告係86年6 月5 日由前投保單位中國化學製藥公司
    退保，至91年9 月20日始由臺北縣泥水業職業工會申報加保
    ，其於86年10月16日經診斷為罹患精神分裂症，且於90年3
    月5 日經鑑定為中度精神殘障並領有殘障手冊，停保期間之
    殘廢程度已符合勞工保險殘廢給付標準表第4 項第7 等級，
    為停保期間之事故，依勞工保險條例第19條第1 項規定，應
    不予給付，此次92年12月18日審定成殘時之殘廢程度仍屬勞
    工保險殘廢給付標準表第4 項第7 等級，並未加重。是原告
    主張，自不足採。
七、綜上所述，原處分否准原告所請殘廢給付，尚無違誤，爭議
    審定及訴願決定，遞予維持，亦無不合，原告訴請如聲明所
    示，於法無據，應予駁回。
據上論結，本件原告之訴為無理由，依行政訴訟法第218 條、第
98條第3 項前段，民事訴訟法第385 條第1 項前段，判決如主文
。
中    華    民    國    95    年     5    月   24     日
                        第一庭審判長法  官  王立杰
                                    法  官  劉錫賢
                                    法  官  胡方新
上為正本係照原本作成。
如不服本判決，應於送達後20日內，向本院提出上訴狀並表明上
訴理由，如於本判決宣示後送達前提起上訴者，應於判決送達後
20日內補提上訴理由書（須按他造人數附繕本）。
中    華    民    國    95    年     5    月   24     日
                                    書記官  陳幸潔


司法院資訊處製作；財團法人民間司法改革基金會備份。
